【裁判字號】    90,訴,2164
【裁判日期】    901120
【裁判案由】    分割共有物
【裁判全文】
臺灣臺中地方法院民事判決                      九十年度訴字第二一六四號
    原      告  乙○○
                丁○○
                丙○○
    被      告  甲○○
右當事人間請求分割共有物事件，本院判決如左：
    主    文
兩造共有坐落臺中縣豐原市○○段七七０地號，地目田，面積零點壹肆肆公頃土地，
其分割方法：如附圖所示編號Ｅ部分面積零點零陸零零壹伍公頃分歸原告丁○○、乙○○、丙○○取得，並按一比一比一之比例保持共有；編號Ｄ部分面積零點零捌零零
貳壹公頃分歸被告取得；編號Ｆ部分面積零點零零參玖陸肆公頃由原告丁○○、乙○○、丙○○與被告按一比一比一比四之比例保持共有。
訴訟費用由兩造各按原應有部分比例負擔。
    事    實
甲、原告方面：
壹、聲明：如主文第一項所示。
貳、陳述：
一、緣坐落臺中縣豐原市○○段七七０地號，地目田，面積零點壹肆肆公頃土地，為
    原告丁○○、乙○○、丙○○與被告所共有，應有部分比例各為七分之一、七分
    之一、七分之一及七分之四。該土地雖為農地，惟兩造共有之時間為民國（下同
    ）八十七年二月十六日，於八十九年一月十六日農業發展條例修正通過前即共有
    系爭土地，依修正後之農業發展條例規定，該土地並無物之使用目的不能分割或
    契約訂有不分割之協議，而兩造復無法協議分割，爰依法提起本訴，請求分割共
    有物。
二、又原告三人就分割取得之部分願繼續保持共有，且分割後原告主張取得之部分因
    須對外通聯，就對外通聯部分請求劃屬道路用地，由兩造依原有比例保持共有。
    同意依臺中縣豐原地政事務所九十年九月二十一日土地複丈成果圖之乙案（即附
    圖）分割方法分割。
參、證據：提出地籍圖謄本一份、土地登記謄本一份、現況圖一份。並聲請本院函請
    臺中縣豐原地政事務所測量系爭土地上建物占有之情形。
乙、被告方面：
壹、聲明：求為判決如主文所示。
貳、陳述：主張以附圖所示之乙分割方案分割，如此不會損及被告於取得土地上之現
    有建物，且如欲通行，劃分三公尺寬之共有道路用地，即屬足夠。
丙、本院依原告之聲請履勘現場，並囑託臺中縣豐原地政事務所派員會同測量，製作
    土地複丈成果圖。
    理    由
一、按各共有人，得隨時請求分割共有物。但因物之使用目的不能分割或契約訂有不
    分割之期限者，不在此限，民法第八百二十三條第一項定有明文。又本條例中華
    民國八十九年一月四日修正施行前之共有耕地，得分割為單獨所有，不受每宗耕
    地分割後每人所有面積未達零點貳伍公頃不得分割之限制。農業發展條例第十六
    條第四款定有明文。本件原告主張：系爭土地為兩造所共有，地目為田，共有時
    間為八十七年二月十六日，在農業發展條例八十九年一月四日修正施行前即共有
    ，業據原告提出土地登記謄本一份、地籍圖謄本一份為證，堪信為真實，是本件
    系爭土地地目雖為田，且分割後兩造個人所得之面積固未達零點貳伍公頃，依前
    述仍為法所許。又系爭土地並無因物之使用目的不能分割或契約訂有不分割協議
    之情事，而兩造亦無法協議分割等情，復為兩造所不爭執。准此，原告訴請裁判
    分割上開土地，洵屬有據，應予准許。
二、又分割共有物，以消滅共有關係為目的，法院裁判分割共有土地時，除因該土地
    內部分土地之使用目的不能分割（如道路）或部分共有人仍願維持其共有關係，
    應就該部分土地不予分割或准該部分共有人成立新共有關係外，應將土地分配各
    共有人單獨所有（最高法院六十九年台上字第一八三一號判例參照）。查系爭土
    地上有被告所建類似儲藏室之建物一棟及作為飲茶店之造建物一棟，而相鄰之同
    段八二六地號有一條約十公尺寬之道路等情，業據原告提出系爭土地現況圖一份
    為證，並經本院勘驗現場屬實，製有勘驗筆錄附卷可稽。本院經依兩造所提之分
    割方法命台中縣豐原地政事務所繪製分割複丈圖後，經提示複丈成果圖予兩造陳
    述意見，兩造同意以附圖所示乙分割方案為分割方法：即如附圖所示編號Ｅ部分
    面積零點零陸零零壹伍公頃分歸原告丁○○、乙○○、丙○○取得，並按一比一
    比一之比例保持共有；編號Ｄ部分面積零點零捌零零貳壹公頃分歸被告取得；編
    號Ｆ部分面積零點零零參玖陸肆公頃由原告丁○○、乙○○、丙○○與被告按一
    比一比一比四之比例保持共有。本院參酌兩造之合意及（一）如附圖所示Ｄ部分
    土地上有被告所建之木造建物一棟，依附圖所示乙案分割方案，可保持該建物之
    完整，較符合其土地利用之習慣及最大經濟利益。（二）且依附圖所示之分割方
    法，附圖所示Ｆ部分土地，其寬度為三公尺，足以通行車輛，該部分土地劃分兩
    造共有，作為兩造共用之道路，使兩造分得之土地皆可藉此與同段八二六地號上
    十公尺寬之道路通聯，交通堪稱便利；故本院認為以附圖所示方案予以分割，應
    屬適當，爰判決如主文所示。
三、末按分割共有物事件，本質上並無訟爭性，兩造本可互換地位，由任一共有人起
    訴請求分割，均無不可，故勝訴當事人之訴訟行為，自非為伸張或防衛權利所必
    要者，訴訟費宜由各當事人依應有部分比例分擔，併此敘明。
四、結論：原告之訴為有理由，依民事訴訟法第七十八條、第八十五條第一項但書、
    第八十一條第一款，判決如主文。
中      華      民      國    九十      年    十一      月    二十      日
                              臺灣臺中地方法院民事第四庭
                                  法      官  王  金  洲
右為正本係照原本作成。
如對本判決上訴，須於判決送達後廿日內向本院提出上訴狀（須附繕本）。
中      華      民      國    九十      年    十一      月    二十      日
                                  法院書記官


司法院資訊處製作；財團法人民間司法改革基金會備份。
